【裁判字號】    92,易,342
【裁判日期】    920312
【裁判案由】    侵占
【裁判全文】
臺灣高雄地方法院刑事判決             九十二年度易字第三四二號
    公  訴  人  臺灣高雄地方法院檢察署檢察官
    被      告  戊○○
右列被告因侵占案件，經檢察官提起公訴（九十一年度偵字第二六三六一號），本院
判決如左：
    主  文
戊○○連續為他人處理事務，意圖為自己不法之利益，而為違背其任務之行為，致生
損害於本人之財產，處有期徒刑柒月。
    事  實
一、戊○○於民國（下同）九十年八月五日，在高雄縣阿蓮鄉港後村崙頂「小情人檳
    榔攤」自任互助會首，召集會員王太中、乙○○（以其子黃建豪之名義參與）、
    丁○○、丙○○、黃任、甲○○等人為互助會員，連會首戊○○，會員計會員共
    計十六會，約定每人每會新臺幣（下同）一萬元，會期至九十一年十一月五日止
    ，採內標方式標會，底標為八百元。戊○○並與上開互助會會員約定，在上揭互
    助會每次開標後，即應由戊○○代得標之會員，在三天內向其餘互助會之會員收
    齊互助會會款，再交予得標之會員而處理會款事務；詎戊○○因遭先前其所召集
    之互助會會員倒會之故，欠款周轉，竟基於意圖為自己不法利益之概括犯意，連
    續先於九十一年五月五日，當右開互助會員王太中以一千七百元標得互助會，合
    計可取得互助會會款十三萬九千八百元後，戊○○即向右開每位互助會會員收足
    上開互助會款，旋即於九十一年十一月八日，將應繳交互助會員王太中之互助會
    款項中飽私囊，加以挪用。復承續右開犯意，當另一互助會員乙○○以其子黃建
    豪名義，於九十一年六月五日以一千五百元標得互助會，合計可取得互助會款項
    十四萬二千五百元後，戊○○亦以相同手法，在向前開互助會之會員收取前述款
    項後，於九十一年六月八日佔為己有，而違背其應替上開得標會員王太中及乙○○收取標金並按期交付會款之任務，致生損害於王太中及乙○○之財產。戊○○
    於自行挪用前開本應交付予王太中及乙○○之互助會款項後，旋即於九十一年七
    月五日起，無故停止該互助會，活會會員丁○○、丙○○、黃任、甲○○，以及
    標得互助會未收取互助會款項之王太中、乙○○始知上情。
二、案經王太中、乙○○、丁○○、丙○○、黃任、甲○○等人訴請臺灣高雄地方法
    院檢察署檢察官偵查起訴。
    理  由
一、訊據被告戊○○對於右開事實坦承不諱，核與告訴人王太中、乙○○、丁○○、
    甲○○於偵訊及本院庭訊時所為之指訴相符，亦與其餘告訴人丙○○及黃任於偵
    訊時所為之指訴相一致，此外，復有互助會會單一紙附卷可稽，被告之上開自白
    應可信為真實；按民法債篇關於合會之規定於八十八年四月二十一日修正通過，
    依民法債篇施行法第三十六條第二項：「民法債篇修正條文即本施行法修正條文
    自中華民國八十九年五月五日施行」，而依右開修正後民法債篇第七百零九條之
    七之規定：「會員應於每期標會後三日內交付會款。會首應於前項期限內，代得
    標會員收取會款，連同自己之會款，於期滿之翌日前交付得標會員。逾期未收取
    之會款，會首應代為給付。會首依前項規定收取會款，在未交付得標會員前，對
    其喪失、毀損，應負責任。但因可歸責於得標會員之事由致喪失、毀損者，不在
    此限。會首依第二項規定代為給付後，得請求未給付之會員附加利息償還之。」
    依告訴人王太中等人於本院庭訊時所指訴：當時曾約定會首（即被告）應在開標
    後三日內，向會員收齊會會款，交付予得標之會員，其餘均依法律之規定等語（
    見本院九十二年二月二十一日審判筆錄），而被告於本院庭訊時，就此亦不加否
    認，又因本件系爭互助會係於九十年八月五日所召集，在無特約之情形下，自有
    右開修正後民法債權篇有關合會相關規定之適用。被告既為上開合會之會首，即
    應代該合會得標會員收取會款，並按期將所收取之會款交付予得標會員，自屬為
    該合會會員處理事務之人；被告在告訴人王太中及乙○○標得合會並為渠等收取
    會款後，竟未按期交付會款予告訴人王太中及乙○○，而加以挪用，自屬違背其
    任務之行為，並足生損害於告訴人王太中及乙○○之財產。綜上所述，本件被告
    犯罪事證明確，犯行堪予認定，依法應予論科。
二、核被告戊○○所為，係犯刑法第三百四十二條第一項之背信罪。雖公訴人認被告
    右開所為，應係犯刑法第三百三十五條第一項之侵占罪，惟按刑法上之侵占罪，
    係以侵占自己持有他人之物為要件（最高法院七十一年台上字第二三０四號判例
    意旨參照），本件被告在向非得標之合會會員收取會款後，在未交付予得標之會
    員之前，該會款仍屬於被告所有，並非謂標得合會之會員，自始即取得會款之所
    有權，依右開最高法院判例意旨，被告將所收取之會款加以挪用之舉，所挪用之
    會款既非他人之物，應不符侵占罪之構成要件，公訴人就此容有誤會，惟起訴之
    基本社會事實既屬同一，本院自仍得加以審判，併依刑事訴訟法第三百條之規定
    ，變更公訴人起訴之法條。又最高法院二十八年上字第一四七九號判例雖揭櫫：
    「民間鳩會集款，會員相互間彼此或不相知，誠恐首會及輪流得會之人將來不繳
    會款，致其他得會在後者無從取償，每擇有聲望之人為莊首，使其保證會款必能
    照數收回，如有中途散局或繳不足額情事，概由莊首負其全責。其用意無非欲鞏
    固會款之信用，使人樂於入會而已。故莊首對於得會人僅係居於保證之地位，嗣
    後即或推卸責任，亦祇屬民事上之違約問題，與到法第三百四十二條之背信罪須
    行為人具有為他人處理事務之資格者不合，自無犯罪可言。」之意旨，惟依前所
    述，上開民法債篇有關合會之相關規定修訂後，會首之地位，即非僅係如上述最
    法院二十八年上字第一四七九號判例所稱，係基於「保證」之地位，而應係為具
    有為合會會員收取款項並交付得標標金等處理事務之人，故會首若有違其應處理
    事務之舉，而使會員之財產或利益受損，自應論以刑法之背信罪，是以本件與前
    揭最高法院二十八年上字第一四七九號判例所認定情況應屬有異，自難遽以一體
    視之，合併敘明。又被告二次背信犯行，時間緊接，所犯罪名相同，顯係出於概
    括之犯意為之，為連續犯，爰依刑法第五十六條之規定以一罪論，並加重其刑。
    審酌被告犯罪後雖坦承犯行，態度非惡，然迄今均未能與告訴人王太中、乙○○
    等人達成和解，賠償告訴人等所受之損失，以降低其犯罪所造成之損害，又因其
    背信行為之故，所獲得之不法利益達二十八萬餘元，數額非少等一切情狀，量處
    如主文所示之刑，以為懲儆。
據上論斷，應依刑事訴訟法第二百九十九條第一項前段、第三百條，刑法第五十六條
、第三百四十二條，罰金罰鍰提高標準條例第一條前段，判決如主文。
本案經檢察官陳登燦到庭執行職務。
中      華      民      國    九十二    年      三      月      十二    日
                                  臺灣高雄地方法院刑事第六庭
                                      法  官  李怡諄
右正本證明與原本無異。
如不服本判決，應於判決送達後十日內，向本院提出上訴狀。
                                      書記官  陳孟瑩
中    華    民    國    九十二    年      三      月      十二        日
附錄本件論罪條文：
中華民國刑法第三百四十二條
 (背信罪)
為他人處理事務，意圖為自己或第三人不法之利益，或損害本人之利益，而為違背其
任務之行為，致生損害於本人之財產或其他利益者，處五年以下有期徒刑、拘役或科
或併科一千元以下罰金。
前項之未遂犯罰之。


司法院資訊處製作；財團法人民間司法改革基金會備份。
